臺灣高等法院刑事判決　　　　　　　 100年度上易字第1523號
上　訴　人　臺灣板橋地方法院檢察署檢察官
被　　　告　易臺君
上列上訴人因被告違反毒品危害防制條例案件，不服臺灣板橋地
方法院100 年度易字第433 號，中華民國100 年5 月5 日第一審
判決（起訴案號：臺灣板橋地方法院檢察署99年度偵字第27625
號），提起上訴，本院判決如下：
    主  文
上訴駁回。
    理  由
一、公訴意旨略以：被告易臺君基於持有第一級毒品之犯意，自
    民國99年10月11日前數日（日期不詳）起，自姓名、年籍不
    詳之人處，以不詳方式取得第一級毒品海洛因一包（扣案淨
    重0.1460公克，嗣取樣0.0020公克檢驗用罄，驗餘淨重0.14
    40公克）後，即在臺北縣永和市（現改制為新北市永和區，
    下同）永和路1 段49巷2 號3 樓住處內，非法持有該包第一
    級毒品海洛因1 包（下稱系爭毒品）。嗣於99年10月11日下
    午2 時50分許，為警在新北市○○區○○路1 段49巷2 號旁
    ，發現其持有系爭毒品（然因被告斯時恰與他人通話，不慎
    將之掉落地面），而將之扣案後送驗，發現內含海洛因成分
    ，始查悉前情。案經新北市政府警察局永和分局移送臺灣板
    橋地方法院檢察署檢察官偵查起訴，因認被告所為，涉犯毒
    品危害防制條例第11條第1 項之持有第一級毒品罪嫌。
二、按事實之認定，應憑證據，如未能發現相當證據，或證據不
    足以證明，自不能以推測或擬制之方法，以為裁判基礎；又
    認定不利於被告之事實，須依積極證據，苟積極證據不足為
    不利於被告事實之認定時，即應為有利於被告之認定，更不
    必有何有利之證據。又認定犯罪事實所憑之證據，雖不以直
    接證據為限，間接證據亦包括在內；然而無論直接或間接證
    據，其為訴訟上之證明，須於通常一般之人均不致有所懷疑
    ，而得確信其為真實之程度者，始得據為有罪之認定，倘其
    證明尚未達到此一程度，而有合理之懷疑存在時，事實審法
    院復已就其心證上理由予以闡述，敘明其如何無從為有罪之
    確信，因而為無罪之判決，尚不得任意指為違法。最高法院
    分別著有40年臺上字第86號、30年上字第816 號、76年臺上
    字第4986號判例可參。
三、本件檢察官認被告涉犯持有系爭毒品之罪嫌，無非以系爭毒
    品係自被告之口袋中掉出，且經送鑑定結果確屬毒品海洛因
    無誤，並有現場查獲之照片4 張，為其主要之論據；復於本
    院審理時論告表示：依證人吳東霖之證述，被告出現之前，
    證人吳東霖已經在被告住處前守候，當時路面上並未有系爭
    毒品存在，而在被告出現之後經警察加以盤查，並帶回其住
    處進行搜索時，在被告住處門口發現系爭毒品，中間並未有
    其他人等出現，而參酌被告出門之後曾有取用行動電話之動
    作，綜合案發當時之客觀全貌，堪認系爭毒品確係被告持有
    中因使用行動電話所掉落等語（見本院卷第63頁背面）。訊
    據被告堅決否認有前開持有系爭毒品之犯行，其辯解意旨略
    以：警察確於前開時、地拾獲系爭毒品，然系爭毒品並非其
    所有，我不知道是誰的。我自己本身沒有施用毒品海洛因等
    語。
四、犯罪事實應依證據認定之，無證據不得認定犯罪事實；有罪
    之判決書應於理由內記載認定犯罪事實所憑之證據及其認定
    之理由，刑事訴訟法第154 條第2 項及第310 條第1 款分別
    定有明文。而犯罪事實之認定，係據以確定具體的刑罰權之
    基礎，自須經嚴格之證明，故其所憑之證據不僅應具有證據
    能力，且須經合法之調查程序，否則即不得作為有罪認定之
    依據。倘法院審理之結果，認為不能證明被告犯罪，而為無
    罪之諭知，即無前揭第154 條第2 項所謂「應依證據認定」
    之犯罪事實之存在。因此，同法第308 條前段規定，無罪之
    判決書只須記載主文及理由。而其理由之論敘，僅須與卷存
    證據資料相符，且與經驗法則、論理法則無違即可，所使用
    之證據亦不以具有證據能力為限，即使不具證據能力之傳聞
    證據，亦非不得資為彈劾證據使用。故無罪判決書，就傳聞
    證據是否例外具有證據能力，本無須於理由欄內論敘說明（
    最高法院100 年度臺上字第2980號判決意旨參照）。查本件
    被告既經本院認定無罪而駁回檢察官之上訴，本判決即不再
    論述所援引有關證據之證據能力，合先敘明。
五、本院查：
（一）被告於99年10月11日下午2 時50分許，經警在新北市○○
      市○○路1 段49巷2 號門口前盤查時，斯時被告所站立位
      置附近之地面上恰有系爭毒品之事實，為被告所不爭執，
      復有現場查獲照片4 張在卷可稽（見偵卷第25頁、第26頁
      ）。而系爭毒品經送鑑定，確有毒品海洛因之成分，有交
      通部民用航空局航空醫務中心99年11月16日航藥鑑字第09
      97054 號鑑定書在卷可稽（見偵卷第60頁）。至於系爭毒
      品是否為被告所有？被告自始至終均堅決否認為其所有；
      且經本院送請內政部警政署刑事警察局鑑定系爭毒品之外
      包裝是否留有指紋，經該局以粉末法及氰丙烯酸酯法化驗
      結果，未採獲可資比對之指紋，亦有該局100 年8 月10日
      刑紋字第1000100066號鑑定書在卷可參（見本院卷第38頁
      ），則系爭毒品是否確為被告所有，容有疑義。
（二）依卷附本院被告全國前案紀錄表之記載，被告雖有多次施
      用毒品之前案，但均屬施用第二級毒品甲基安非他命，未
      有施用毒品海洛因之紀錄，且此次為警查獲後，經警所採
      集之尿液，經送鑑定，其尿液中亦僅呈甲基安非他命陽性
      反應，並無海洛因代謝物嗎啡陽性反應，有臺灣檢驗科技
      股份有限公司99年10月27日濫用藥物檢驗報告附卷可按（
      見偵卷第59頁），顯見被告辯稱其未曾施用海洛因，尚非
      無據。又被告既無施用毒品海洛因，衡情自無持有系爭毒
      品之動機及必要。
（三）參照前開查獲之照片4 張所示，亦僅能證明系爭毒品乃係
      掉落在被告住處公寓1 樓大門外相當距離之柏油路面上，
      且係位在1 樓店面藍色鐵捲門外，並非在樓上住處進出之
      紅色鐵門外，並不能證明係被告所掉落。況查獲地點係供
      人車通行之柏油路面，任何人均可自由通行使用，並非被
      告私人管領之範圍，是在該處遺留有系爭毒品，任何使用
      該道路之人均有可能性，不可推論為被告所有，事屬當然
      。
（四）查獲本案之偵查佐即證人余秉鈞於原審審理時具結證稱：
      我們到現場埋伏時是下午2 時許。在現場埋伏時，有看到
      被告從門口走出來，我們就下車上前向被告表明身分。被
      告看起來要離開大門往巷子走，被告家左轉是大馬路，我
      們看到他是往大馬路移動中，被告一離開大門，我們就下
      車。他離開大門有一段距離後，我們就追上，第一時間請
      他在現場蹲下來，在他身上搜查，他身上沒有扣到東西，
      在我們要帶他去住宅搜索時，在他家大門附近發現系爭毒
      品。被告離開大門時，從左邊口袋拿手機出來在通話，但
      我沒有看到有毒品海洛因掉下來，我們當時的注意力沒有
      到那裡等語（見原審卷第43頁正面、背面），足見依證人
      余秉鈞之前開證述內容，亦無法證明系爭毒品確為被告所
      掉落，而為被告所持有。
（五）參與查獲本案之偵查佐即證人吳東霖於本院審理時具結證
      稱：被告從新北市○○區○○路1 段49巷8 號1 樓門口出
      來時，因他有講行動電話，臉有側向我們這邊，我們確認
      是他才下車盤查。當時我們沒有看到被告身上有掉落物品
      ，只有看到被告從口袋拿行動電話出來講，但我們沒有直
      接看到被告身上有掉落物品。系爭毒品是在我們上前盤查
      被告，確認被告身分後，欲帶他回住處。走回去時，在被
      告行經之方向發現系爭毒品等語（見本院卷第60頁正面、
      背面），顯見依證人吳東霖之證述，亦無法證明系爭毒品
      乃係自被告身上所掉落，而為其所持有。
（六）證人吳東霖雖復證稱：在被告還未出現之前，我們開車經
      過被告住處大門口時，並沒有看到系爭毒品。且在等待被
      告下樓之前，並沒有其他人出入等語（見本院卷第61頁正
      面、第62頁正面）。然經本院質之「當你們搜索易臺君住
      處的時候，在確認易臺君住處地方時，是否有詳細看過大
      門附近柏油路上有沒有這個東西，還是你們只是大略看過
      ？」時，證人吳東霖答稱「大約看過」等語（見本院卷第
      61頁背面、第62頁正面）；則證人吳東霖經過被告住處1
      樓公寓大門前，既僅係大略看過大門附近之柏油路面，衡
      諸常情，自無法仔細確認被告住處1 樓大門口附近之柏油
      路面上確係空無一物，是其前開之證述，尚不足為被告不
      利認定之依據。次查，參之證人余秉鈞於原審審理時證稱
      ：我們當天車子是先停在被告家巷口，我們在巷口看時，
      有看到有人騎機車到被告家，進去沒多久就走了等語（見
      原審卷第45頁正面），足見被告在走出住處1 樓大門前，
      已有訪客騎著機車到被告家，而進去被告住處，並非如證
      人吳東霖所述「並沒有其他人出入」之情事。是以，被告
      在走出1 樓大門接受盤查前，既已有訪客到訪，且不論鑑
      驗指紋或前開證人之證述，亦無法證明被告確持有系爭毒
      品，本院對於被告持有系爭毒品之真實性，自有合理之懷
      疑存在。
（七）綜上所述，本案檢察官所舉提之諸項證據，僅能證明警察
      在被告住處1 樓大門口前方柏油路面上查獲系爭毒品之事
      實，但不足以認定係被告所有。此外，本院遍查本件相關
      卷證，並無其他積極證據足資證明被告確有公訴意旨所指
      訴持有系爭毒品之犯行，自不能證明其犯罪，揆諸前揭說
      明，自應諭知被告無罪之判決。
六、原審以檢察官所舉之各項證據，並無法證明被告確持有系爭
    毒品之事實，自不能證明被告犯罪，而為被告無罪之諭知，
    經核並無違反客觀存在之證據及論理法則，亦無何違法或不
    當之處，檢察官仍執前詞上訴指摘原審未盡調查之能事，認
    定事實違法不當，為無理由，應予以駁回。
據上論斷，應依刑事訴訟法第368 條，判決如主文。
本案經檢察官陳大偉到庭執行職務。
中    華    民    國   100    年    10    月    6     日
                  刑事第九庭  審判長法  官  陳貽男
                                    法  官  劉興浪
                                    法  官  蔡守訓
以上正本證明與原本無異。
不得上訴。
                                    書記官  許俊鴻
中    華    民    國   100    年    10    月    6     日